【裁判字號】    95,台上,6173
【裁判日期】    951109
【裁判案由】    擄人勒贖
【裁判全文】
最高法院刑事判決            九十五年度台上字第六一七三號
上  訴  人  甲○○
            丙○○
                    ）
            乙○○
                    ）
            丁○○
上列上訴人等因擄人勒贖案件，不服台灣高等法院中華民國九十
五年七月二十七日第二審判決（九十五年度上訴字第二二一號，
起訴案號：台灣板橋地方法院檢察署九十三年度偵字第一九八九
七號），提起上訴，本院判決如下：
    主  文
原判決關於甲○○、丙○○、乙○○部分撤銷，發回台灣高等法
院。
其他上訴駁回。
    理  由
一、撤銷部分：
本件原判決認定：上訴人甲○○前曾因犯贓物罪，經判處有期徒
刑三月確定，於民國九十三年九月十三日易科罰金執行完畢。上
訴人丙○○前曾犯偽造貨幣罪，經判處有期徒刑五月確定，於九
十二年七月二日易科罰金執行完畢。其等與上訴人丁○○、乙○
○、及陳森格（另案通緝）暨真實姓名不詳綽號「阿川」之成年
男子因缺錢花用，知悉被害人林金明頗有資力，竟共同基於意圖
勒贖而擄人之犯意聯絡，於九十三年十一月二十四日晚間八時許
，推由陳森格以訂購禮品為由，邀約林金明至台北縣土城市○○
街二十五之一號土城農會倉庫內洽談。並由甲○○駕車載其餘上
訴人及綽號「阿川」之男子埋伏在旁，俟被害人走近，即趨前以
毛線頭罩蓋住被害人頭部、反綁其雙手，並以玩具手槍恫嚇不得
掙扎反抗之方式，擄走囚禁，分由乙○○、丁○○、丙○○看守
。期間甲○○與陳森格數度要求被害人書寫，略以其積欠「葉先
生」新台幣（下同）四百萬元及遭捉姦在床需付遮羞費三百萬元
，合計積欠七百萬元，並向家屬報平安之信件，均由丁○○持以
投遞。繼由丙○○撥打電話，自稱「葉先生」，要求被害人配偶
邱月裡準備現金七百萬元，甲○○則在旁提醒對談重點，接續要
求被害人家屬儘速籌款贖人。旋經雙方協議降低贖款為四百萬元
後，陳森格與丙○○及丁○○於同年十二月十五日，在甲○○、
李金泉不知情之際，逼迫被害人簽發面額共四百萬元之本票三紙
。嗣於同年十二月二十一日下午五時二十八分許，甲○○、丙○
○即以電話指示邱月裡將贖款四百萬元，用紙箱分成兩箱後，放
置在台北縣新莊市○○路十五號和風燒臘店內。同日晚間七時許
，丙○○、甲○○駕駛機車前往取款時，為埋伏員警當場查獲。
再據案外人龔之光供述，循線查獲看管人質之丁○○而將被害人
順利救出等情。因而撤銷第一審關於上訴人丙○○、丁○○部分
判決，改判仍論處其等共同意圖勒贖而擄人罪刑（丙○○累犯）
；並維持第一審論處上訴人乙○○、甲○○（累犯）共同意圖勒
贖而擄人罪刑之判決，駁回其二人在第二審之上訴。固非無見。
惟查：(一)被告之自白，須非出於強暴、脅迫、利誘、詐欺、疲勞
訊問、違法羈押或其他不正方法，且與事實相符者，始得採為認
定其犯罪事實之證據，刑事訴訟法第一百五十六條第一項定有明
文。此項證據能力之限制，係以被告之自白必須出於自由意思之
發動，用以確保其真實性。茍其自白係以不正方法取得，且與該
不正方法間具有因果關係時，不問施用不正方法之人是否為有訊
問權人，亦不論被施用者是否即為被告，且不以當場施用為必要
，舉凡足以影響被告自由意志所為之自白，均應認為不具任意性
，方符憲法所揭示「實質正當法律程序」之意旨。又被告若前已
遭受不正方法，且有具體明確之證據足以證明其所受之強制確已
延續至其後應訊之時，則該嗣後應訊時之自白，即難謂有證據能
力。是被告於司法警察詢問時之自白，有無以不正方法取得？該
等不正方法之強制性，是否確已延伸至檢察官偵訊時？審理事實
之法院，遇有被告提出非任意性之抗辯時，應先於其他事實而為
調查，如未加以調查，遽行採為有罪判決所憑證據之一，即有違
背證據法則之違法。原判決認定上訴人等共同基於意圖勒贖而擄
人之犯意聯絡，以佯向被害人購買禮品為由，共同在土城農會倉
庫附近鐵皮屋，以毛線頭罩蓋住被害人頭部繼反綁雙手強押上車
。並持玩具手槍恫嚇之方式，將被害人擄走拘禁，要求被害人配
偶支付四百萬元贖人，於部分共犯取贖款之際，為警查獲等情。
係以上訴人等於偵查中之自白及證述，資為其有罪判決之證據資
料。然查上訴人甲○○、丙○○、乙○○俱否認有何不法所有意
圖，辯稱：本件純係催討債務，並無勒贖意圖云云。上訴人丙○
○辯稱：其經連續四、五天，每天均以二十四小時分二次借提方
式偵訊，曾提出抗辯要求夜間不要借提偵訊而未獲採納，係在意
識模糊情形下作筆錄。且警員於其陳述製作筆錄受有強迫時，即
關掉錄音機（見第一審卷(一)第二七二頁、卷(二)第九十頁、第一Ｏ
九頁）；上訴人甲○○辯稱：其製作很多份警訊筆錄，警察寫了
之後又重寫，所以之後都照著他們的寫（見第一審卷(二)第九十頁
）、其有四、五日幾乎均未睡覺，……十二月二十二或二十三日
晚上回看守所，簽完名之後，又回板橋分局作了很多份筆錄，當
時已無意志力，……如果說有刑求，審判長可能不相信，但確實
被整得很慘（見同上卷第一一Ｏ頁）；上訴人乙○○則辯稱：是
警察叫我們承認，說這樣我們就可以交保等語（見同上卷第九十
頁），顯已就自白之任意性提出爭執。而上訴人甲○○、丙○○
於九十三年十二月二十二日至十二月二十七日經檢察官偵訊期間
，曾多次經警借提訊問，有台北縣政府警察局板橋分局九十三年
十二月二十三日、二十四日北縣警板刑字第Ｚ○○○○○○○○
○號、第Ｚ○○○○○○○○○號函及後附偵訊筆錄可稽（見偵
字第六Ｏ八號卷第二Ｏ三頁以下）。觀諸上訴人等警詢後被解送
至檢察官偵查訊問或借提後複訊，距警詢製作完成筆錄之時間，
皆相隔非長，則上訴人等之警詢供詞是否出於司法警察以不正方
法所取得？茍確係司法警察以不正方法取得，該不正方法之強制
性是否確已延續至檢察官偵訊時？即有待查明釐清。此攸關上訴
人等於偵查中之自白有無證據能力之認定，自有調查之必要性。
乃原審對此抗辯，未遑調查審認，根究明白，徒以上訴人甲○○
、丙○○為警逮捕後，迄被害人林金明被救出為止，將近有五日
之期間，均堅不供出囚禁被害人地點，其任意性可獲擔保云云。
遽採上訴人甲○○於九十三年十二月二十七日、丙○○於九十三
年十二月二十二日、二十七日、乙○○於九十四年一月二十七日
檢察官偵查中之供述為論罪之證據，尚嫌速斷，併有調查未盡之
違誤。(二)證人恐因陳述致自己或與其有刑事訴訟法第一百八十條
第一項關係之人受刑事追訴或處罰者，得拒絕證言，同法第一百
八十一條定有明文。證人此項拒絕證言權，旨在免除其因陳述不
實而受偽證之處罰、或不陳述而受罰鍰處罰之兩難困境。為確保
證人此項拒絕證言權，九十二年二月六日修正公布之刑事訴訟法
第一百八十六條第二項，增訂法院或檢察官有告知證人之義務。
此項規定係為保護證人權利，兼及當事人之訴訟利益而設，如法
院或檢察官未先踐行此項告知義務，而逕行告以具結之義務及偽
證之處罰並命朗讀結文後具結，無異剝奪證人此項拒絕證言權，
所踐行之訴訟程序自有瑕疵。原判決係論處上訴人等共同意圖勒
贖而擄人罪刑，則各共同被告以證人身分所為不利於其餘上訴人
之陳述，自亦有致其自己受刑事追訴或處罰之可能。卷查第一審
檢察官於九十三年十二月二十七日使甲○○以證人身分具結作證
（見偵字第一九八九七號卷第二五五頁背面至第二六Ｏ頁）；於
九十三年十二月二十二日、二十七日使丙○○以證人身分具結作
證（見同上偵卷第二Ｏ五頁至第二Ｏ七頁、第二五一頁至第二五
四頁）；於九十三年十二月二十六日使丁○○以證人身分具結作
證（見同上偵卷第二一六頁至第二二Ｏ頁、偵字第六Ｏ八號卷第
二三九頁至第二四九頁）；於九十四年一月二十七日使乙○○以
證人身分具結作證（見偵緝字第三一一號卷第十七頁至第十九頁
）；均未踐行上開告知義務，有各該訊問筆錄可稽。此項違反告
知義務所取得之證人供述證據，是否仍具有證據能力？抑或應依
刑事訴訟法第一百五十八條之四規定予以斟酌審認，似不無研求
之餘地。原判決未予闡述說明，洵屬理由欠備。(三)有罪判決書之
事實一欄，為判斷其適用法令當否之準據，應將法院依職權認定
與論罪科刑有關之事實，諸凡犯罪之時間、地點、方法、態樣，
以及其他與適用法律有關之事項，均應為詳實之記載，然後於理
由內逐一說明其憑以認定之證據，方屬適法。上訴人丙○○、甲
○○於偵查中均供稱：拿取贖款當日，陳森格叫不知情之計程車
司機（即徐鎔崑）去便當店（指和風燒臘店）載贖款到水果行，
我們尾隨計程車後面等詞（見偵字第六Ｏ八號卷第二八一頁、第
二九一頁），核與證人即計程車司機徐鎔崑於警詢所述情節相合
（見偵字第一九八九七號卷第四十八頁至第五十二頁），茍其三
人所述俱屬無訛，則上訴人等利用不知情之徐鎔崑前往取載贖款
，應為間接正犯，原判決於事實欄及理由欄均未論述明白，亦嫌
未洽。又原判決於事實欄認定陳森格與丙○○及丁○○三人，於
九十三年十二月十五日在甲○○、李金泉不知情之際，逼迫被害
人簽發面額共四百萬元之本票三紙，惟經遍查案內全卷資料似無
李金泉其人，其事實認定與卷證資料不相適合，同有違誤。(四)事
實審法院本於調查所得資料，以共同被告間相互之供述證據部分
為真實者，固得採取或捨棄其中一部，以為裁判根據，但其所以
採取或捨棄部分共同被告供述證據之心證，應於理由詳為闡述說
明，方足以為認定事實適用法律之依據。原判決固採取上訴人丙
○○之供述，認定上訴人甲○○於強擄被害人之際，係持玩具手
槍恫嚇被害人不得掙扎反抗（見偵字第六Ｏ八號卷第二十四頁）
。然上訴人丁○○於警詢述稱：「甲○○將頭套套在林金明頭部
，並用手銬銬他手部後，……叫我去車前駕駛座中間取出『瓦斯
槍』，交由甲○○持槍抵住林金明頭部，……讓他乖乖就範」（
見同上偵卷第三十頁、第三十一頁）等情。據此以觀，彼二人就
上訴人等強擄被害人時，甲○○究係持玩具手槍或瓦斯槍施以恫
嚇乙節，供述並不一致，此攸關上訴人等是否持有管制槍枝資為
擄人手段之認定，乃原審並未詳實說明如何取捨上開共同被告間
歧異供述之理由，遽為前揭認定，復有理由不備之可議。(五)原判
決就附表一所示之行動電話、SIM 卡、切結書稿、口罩、空白信
紙、信封、空白本票、黑色便帽、錄音機、拖鞋、竹桿等物，是
否為上訴人等及共犯所有？何者係供本件犯罪所用？何者又為犯
罪預備之用？咸未於事實欄記載認定，即於理由欄論述上開物品
為上訴人等所有供犯或預備犯本案所用之物，應予沒收，亦失依
據。以上或為上訴意旨所指摘，或為本院得依職權調查之事項，
應認原判決關於甲○○、丙○○、乙○○部分，有發回更審之原
因。
二、駁回部分：
查第三審上訴書狀，應敘述上訴之理由，其未敘述者，得於提起
上訴後十日內補提理由書於原審法院，已逾上述期間，而於第三
審法院未判決前仍未提出上訴理由書狀者，第三審法院應以判決
駁回之，刑事訴訟法第三百八十二條第一項、第三百九十五條後
段規定甚明。本件上訴人丁○○因擄人勒贖案件，不服原審判決
，於九十五年八月十五日提起上訴，並未敘述理由，迄今逾期已
久，於本院未判決前仍未提出，依上開規定，其上訴自非合法，
應予駁回。
據上論結，應依刑事訴訟法第三百九十五條後段、第三百九十七
條、第四百零一條，判決如主文。
中    華    民    國  九十五  年   十一   月    九    日
                      最高法院刑事第四庭
                          審判長法官  吳  雄  銘
                                法官  池  啟  明
                                法官  郭  毓  洲
                                法官  韓  金  秀
                                法官  黃  梅  月
      本件正本證明與原本無異
                                      書  記  官
中    華    民    國  九十五  年   十一   月    十    日
                                                      j


司法院資訊處製作；財團法人民間司法改革基金會備份。
